臺灣彰化地方法院民事判決
110年度訴字第842號
原      告  莊富源
訴訟代理人  洪巧玲律師
被      告  國立彰化師範大學

法定代理人  陳明飛
訴訟代理人  柯開運律師
上列當事人間返還款項事件，本院於110年12月21日言詞辯論終
結，判決如下：
    主  文
被告應給付原告新臺幣貳佰萬元及自民國110年6月19日起至清償
日止，按週年利率百分之5計算之利息。
訴訟費用由被告負擔。
    事實及理由
一、原告起訴主張：
　㈠原告前於被告社會科學體育學院公共事務與公民教育學系（
    下稱公育系）擔任講師，後於民國（下同）95年11月取得國
    立政治大學（下稱政大）博士學位，經被告教師資格審查通
    過、教育部於96年間審定核發副教授證書，原告即自96年2
    月起擔任公育系副教授，嗣後並擔任公育系系主任兼所長。
    原告任職系主任期間，系上某教師（下稱檢舉人）對其心生
    不滿遂向政大檢舉其博士論文涉嫌抄襲，經政大通知初步查
    證結果認定涉嫌抄襲，原告為求以和為貴，於是請校內同事
    居間協調，檢舉人以原告同意將任職副教授期間與講師薪資
    總差額新臺幣（下同）200萬元捐贈公育系、申請退休且不
    再兼課，作為其向政大撤回檢舉之條件。
　㈡原告為求息事寧人，迫不得已答應檢舉人之要求，乃同意捐
    贈200萬元予公育系（下稱系爭贈與），指定捐款用途為公
    育系學生獎助學金，並經被告收受，於105年12月23日開立2
    00萬元捐贈收據（下稱系爭捐款）。惟檢舉人嗣向政大撤回
    檢舉，政大卻不同意檢舉人撤回而繼續審查檢舉案，進而處
    分撤銷原告之博士學位，教育部據此撤銷原告之副教授教師
    資格，原告提起訴願，最後經教育部訴願審議委員會撤銷該
    處分。原告接獲上開訴願決定後，遂於108年4月22日向公育
    系函達撤銷系爭贈與之意思表示，公育系因知悉系爭贈與實
    為不樂之捐，故從未動用系爭捐款，並同意原告撤銷系爭贈
    與。公育系遂前後共2次，專案簽請被告同意原告撤銷系爭
    贈與，惟被告於110年3月29日函覆拒絕退還系爭捐款。然系
    爭贈與既已指定用途為公育系學生獎助學金，乃一附負擔贈
    與，而公育系明確表明不動支系爭捐款，拒絕履行負擔訂定
    相關執行要點，被告基於大學自治亦不能強制要求公育系執
    行，則系爭贈與之負擔顯無履行可能，是原告依民法第412
    條第1項撤銷系爭贈與，並依民法第114條準用同法第113條
    、第179條規定請求被告返還系爭捐贈，並聲明如主文所示
    。
二、被告則以：
　　被告對於原告捐款之動機並不知情，且縱使原告係遭檢舉人
    脅迫而捐款，被告係屬善意第三人，原告依法不得對被告主
    張撤銷意思表示，況原告自105年12月23日捐贈時起至108年
    4月22日向公育系請求撤銷贈與之意思表示，不只其發文對
    象有誤，且已歷經2年3個月以上，故原告撤銷權業已罹於除
    斥期間。又，系爭贈與僅是限定用途，被告未因系爭贈與而
    負應為一定給付之債務，故系爭贈與性質上並非附負擔贈與
    。退步言，從被告過去接受其他贈與之往例來看，均係由捐
    贈者與學校共同配合擬定執行要點，原告迄今均未到學校配
    合被告擬定捐助要點，乃原告單方面不配合等語資為答辯，
    並聲明：㈠原告之訴駁回㈡如受不利判決，願供擔保請准免為
    假執行。 
三、法院之判斷　
  ㈠原告主張曾任被告公育系講師以迄副教授退休，並於105年間
    捐贈被告200萬元，再於108年4月22日寄發郵件予公育系表
    明要取消捐款案，經公育系先於108年4月23日專案上簽被告
    陳請准予同意原告申請撤銷捐款案（下稱第一次簽呈），更
    於108年6月20日之107學年度第9次系務會議作成決議拒絕接
    受系爭贈與並建議退還系爭捐款（下稱107學年度第9次系務
    會議），續於108年7月23日專案上簽被告陳請退還系爭捐款
    予原告（下稱第二次簽呈），嗣經被告最後於110年3月29日
    函覆原告表示礙難同意等情，被告未爭執，且有原告提出教
    育部96年7月17日台學審字第0960109390號函、被告捐贈收
    據、原告寄送公育系函文、公育系簽呈等翻拍照片、被告11
    0年3月29日秘書字第1100700048號函影本在卷可稽，亦核與
    被告提出附卷其檔存之相關簽呈影本資料一致，並有國立彰
    化師範大學計畫經費收支明細表在卷可憑，自屬真實可信，
    並為以下論述之基礎。
　㈡原告主張兩造間系爭贈與為附負擔之贈與契約，被告未能履
    行負擔，原告亦已合法撤銷，故被告應返還系爭捐款予原告
    ，為被告所否認並拒絕返還系爭捐贈，是本件應審究之爭點
    為：⒈系爭贈與契約之性質為何？係一般贈與契約抑或附負
    擔贈與契約？⒉如系爭贈與契約為附負擔贈與契約，系爭贈
    與之負擔是否未履行？⒊原告得否撤銷系爭贈與，請求返還
    系爭捐贈？茲就本件爭點分述如下。
　㈢系爭贈與契約之性質
　　⒈按所謂附有負擔之贈與，係指贈與契約附有約款，使受贈
      人負擔應為一定給付之債務者而言。又民法第412條以下
      所稱附有負擔之贈與，係指贈與契約附有約款，使受贈人
      負擔應為一定給付之債務者而言。該負擔係一種附款，乃
      贈與契約之一部，本質上仍為贈與，以贈與為主、負擔為
      從，並無兩相對酬或互為對價之性質（最高法院32年上字
      第2575號判例、100年度台上字第860號判決意旨參照）。
      且贈與是否附有負擔，係以贈與人於贈與時，是否附有約
      款，使受贈人附負擔應為一定給付之債務而定。
　　⒉經查，就原告捐款予被告之緣由，已經證人楊忠和到庭證
      稱：伊於5、6前參與被告行政事務，原告來找伊說他得罪
      劉副教授（即檢舉人），希望伊幫忙協調此事，劉教授認
      為原告的博士論文是抄襲的，不應該當副教授，所以要原
      告將那幾年多領的薪水差額200萬元捐出來給學校才願意
      撤告，原告雖然堅持沒有抄襲，但原告說為了息事寧人，
      就申請退休並匯款200萬元到學校指定的帳戶等語明確，
      堪認原告主張系爭贈與之動機，乃求換取檢舉人撤回論文
      檢舉案非虛。雖原告不爭執被告所辯其對於原告與檢舉人
      間之前因（含動機）一概不知乙節，然就系爭捐款收據，
      其上摘要欄既已明確記載：「供公育系學生獎助學金用」
      （下稱系爭註記），則系爭捐款之用途自為被告所明知，
      且原告捐款完畢後，檢舉人旋於105年12月26日以王顧明
      之名義寄發存證信函予政大，亦堪認檢舉人對於原告要求
      被告將系爭捐款用於公育系學生獎助學金之用並未加以反
      對。爰此原告捐款予被告之動機雖在換取檢舉人撤回論文
      檢舉，乃不樂之捐，惟原告於贈與200萬元予被告之同時
      ，亦約定系爭捐贈係供公育系學生獎助學金之用，顯然原
      告捐贈之目的與系爭註記密切相關。又參諸被告計畫經費
      明細表，被告就系爭捐款已編有計畫代碼、名稱，載明主
      持人為公育系，委託單位為原告，此亦相合於被告受贈收
      入收支管理要點第四點就指定用途之捐贈須專款專用之規
      定，堪認被告自須有一定作為才能履行系爭捐款之目的，
      即系爭註記實寓有被告應以系爭捐贈獎助公育系學生之作
      為義務。從而，被告辯稱系爭註記僅係用途限制並非負擔
      ，難加採取。本院允認系爭贈與之性質為附負擔贈與。
　㈣關於系爭贈與負擔之履行
　　⒈按贈與附有負擔者，如贈與人已為給付而受贈人不履行其
      負擔時，贈與人得請求受贈人履行其負擔或撤銷贈與，民
      法第412條第1項定有明文。而附有負擔之贈與，須受贈人
      對於負擔之履行陷於給付遲延時，贈與人始得撤銷贈與，
      是倘贈與契約附有此約款，而受贈人於贈與人已為給付後
      不履行其負擔時，贈與人自得依民法第412條第1項規定撤
      銷贈與（最高法院88年度台上字第538號、98年度台上字
      第1901號判決意旨參照）。經查，被告自105年12月23日
      收受系爭捐贈後（會計於105年12月28日入帳），從未動
      支系爭捐贈（執行率為0%），有被告簽稿會核單、計畫經
      費收支明細表在卷可查，足見被告自接受系爭捐贈至原告
      提起本訴為止，歷時4年9月未曾動支系爭捐贈，衡以常情
      ，被告已有相當時日可履行負擔卻未加以履行，故被告已
      陷給付遲延甚明。
　　⒉公育系業已表明拒絕接受系爭捐贈
　　　公育系前後兩次專案上簽建請被告退還系爭捐贈，已如上
      述，細譯前後兩次簽呈及被告內部簽核文件，第一次簽呈
      之緣由係因原告寄發函文予公育系，表示：「本人於兩年
      多前被指示以新臺幣貳佰萬元捐贈予學系，惟前此事件打
      亂了原本的退休生涯規劃；為免晚年生活連累家人，謹將
      取消前揭捐款案，並請將款項如數退還本人…」，公育系
      據此簽請被告校方准予同意原告申請撤銷捐款案，會辦單
      位欄並記載：「經查會計系統，本系自從收到該筆捐款後
      ，截止目前為止未曾規劃及運用…」；第二次簽呈則因公
      育系認第一次簽呈未有明確意見，而再次上簽建請被告盡
      速退還原告系爭捐款，該簽呈係依107學年度第9次系務會
      議之結論而為，而107學年度第9次系務會議之決議主要內
      容略為：「依莊老師申請退還捐款之聲明書中被指示捐款
      一詞，即知此係捐款人在非情願下的不樂之捐…所知莊老
      師係因學位論文遭檢舉，始衍生此檢舉人所開撤案條件…
      本公共事務與公民教育學系肩負教化、端正與樹立良善公
      民社會之神聖使命，實難以接受此類款項…因此，本系理
      應拒絕接受此被指示捐款之款項…」，此有國立彰化師範
      大學107學年度公共事務與公民教育學系第9次系務會議紀
      錄在卷可佐。相互勾稽上開公育系簽呈內容與證人楊忠和
      之證詞，可知公育系內部因對於系爭贈與之原委與內情有
      所知悉，故才簽請被告同意退還原告系爭捐款，顯見公育
      系已無動支系爭捐贈之意願。
　　⒊被告就系爭贈與負擔之未履行係可歸責
　　　被告就第一次簽呈之簽核意見，公文上則載有：「本案擬
      請律師出具法律意見書釐清相關法律規定後辦理後續事宜
      。請主計室確認捐款是否曾被使用？並請釐清退還捐款是
      否符合相關規定」：就第二次簽呈之簽核意見，則有註記
      ：「如秘書室擬，本室業於108年7月25日接獲本校法律顧
      問柯開運律師之法律意見書，擬於108年7月31日以秘書字
      第1080700092號函提供法律意見書影本供參」，由上開簽
      核內容可知被告後續就系爭捐款之執行，並無擬定任何履
      行負擔之具體作為。被告固抗辯獎助學金申請要點之擬定
      需要由捐贈者與學校共同配合擬定，而原告迄今未到校配
      合擬定捐助要點，惟綜觀被告受贈收入收支管理要點，就
      捐贈如何擬定執行要點並無明文規範，僅於第9點明定指
      定用途之受贈收入，須經原捐贈者（或其授權代理人）及
      本校之同意，變更用途或改為不指定用途。而參照被告所
      提出該校其他獎助學金申請要點範本，均就獎助學金之申
      請對象、申請資格、補助範圍等細節加以明定，並經校內
      會議修正通過（例如學生事務會議、行政會議、校長等）
      ，而被告亦就系爭捐款已編號，載明主持人為公育系，委
      託單位為原告，惟迄今執行率為0，可見縱然被告在一般
      情形下需要捐贈者配合擬定捐助要點非虛，然依上開規定
      ，除變更捐贈用途或改為不指定用途必經捐贈者及被告之
      同意外，被告單位內之系爭捐款計畫主持人已決議拒絕履
      行，被告即難以原告未配合擬定相關捐助要點卸責，而據
      為不履行負擔之理由，自堪認負擔之未履行可歸責於被告
      甚明。
　㈤原告得否撤銷系爭贈與請求被告返還系爭捐贈　　　
　　⒈按贈與附有負擔者，如贈與人已為給付而受贈人不履行其
      負擔時，贈與人得請求受贈人履行其負擔，或撤銷贈與。
      贈與之撤銷，應向受贈人以意思表示為之。贈與撤銷後，
      贈與人得依關於不當得利之規定，請求返還贈與物。無法
      律上之原因而受利益，致他人受損害者，應返還其利益。
      民法第412條第1項、第419條及第179條前段分別定有明文
      。復按贈與人依民法第412條第1項就贈與之撤銷與依民法
      第416條第1項規定所為之撤銷不同，自不受該416條第2項
      規定1年除斥期間之限制（最高法院69年度台上字第245號
      判決意旨參照）。
　　⒉實務及學理上關於贈與人是否須請求受贈人履行負擔而受
      贈人不履行始得行使撤銷權，雖尚有不同見解，惟就本件
      而言，系爭捐款既為供公育系學生申請，而公育系業已明
      確表明不接受系爭捐贈，加以被告本身後續對於系爭捐贈
      之執行實際上亦無作為，則堪認被告已有拒絕履行負擔之
      事實，則原告以110年6月9日民事聲請調解狀，依民法第4
      12條第1項之規定，向被告為撤銷附負擔贈與之意思表示
      ，於法尚非無據。再者，本院衡酌原告在客觀上並非因其
      學位論文遭撤銷導致捐贈動機不達，進而主張撤銷系爭贈
      與，況被告受贈收入收支管理要點第12點第㈠㈡項亦明文受
      贈收入有下列情形之一者，應予修正並限期改善或解除：
      違反捐贈目的或學校章則者、管理、運作方式與大學宗旨
      不符者。而系爭贈與既為不樂之捐，容與上開規範相違，
      且被告就系爭捐款長期閒置未能動用，亦無解方自招麻煩
      ，故認原告行使撤銷權尚屬適當。
　　⒊被告雖辯稱原告自105年12月23日捐贈時起至108年4月22日
      向公育系為請求撤銷贈與之意思表示，已歷經2年3個月以
      上，故原告撤銷權業已罹於除斥期間，惟參諸上開最高法
      院見解，附負擔贈與之撤銷權並無1年除斥期間之限制，
      且民法第412條之內容亦無具體規定除斥期間，容應依具
      體事件而必要、公平類推適用其他相類規定，惟本院核認
      於兩造間之關係應無此必要。是兩造間系爭贈與，既經原
      告為撤銷之意思表示，並送達被告，系爭贈與契約已係合
      法撤銷，則被告取得系爭捐贈自屬無法律上原因而受利益
      ，致原告受有損害，從而，原告依不當得利之法律關係請
      求被告返還系爭捐贈，即屬有據，應予准許。
四、綜上所述，原告依民法第412條第1項撤銷系爭贈與契約，並
    依同法第419條規定及第179條前段之不當得利法律關係，請
    求被告返還系爭捐款200萬元，及自民事調解聲請狀繕本送
    達翌日即110年6月19日起（見本院110年度彰司調字第333號
    卷送達證書）至清償日止，依年息百分之5計算之法定遲延
    利息，為有理由，應予准許。又原告未聲請假執行，本件亦
    非依職權應宣告假執行之事件，故被告聲明願供擔保免假執
    行部分，本院自不諭知，於此敘明。
五、本件事證已臻明確，兩造其餘攻擊防禦方法及所提證據，核
    與判決結果不生影響，爰不逐一論述，併此敘明。　　
六、訴訟費用負擔之依據：民事訴訟法第78條。　　　　 　　
中　　華　　民　　國　　111 　年　　1 　　月　　4 　　日
                  民事第三庭    法　官　洪榮謙
以上正本係照原本作成。
如對判決上訴，應於判決送達後20日內向本院提出上訴狀。如委
任律師提起上訴者，應一併繳納上訴審裁判費。
中　　華　　民　　國　　111 　年　　1　　月　　4　　日
                                書記官　施秀青